臺灣高等法院臺南分院刑事判決
上 訴 人　臺灣臺南地方法院檢察署檢察官
被　　告　甲 ○ ○
上列上訴人因被告公共危險等案件，不服臺灣臺南地方法院九十
三年度交訴字第一七一號中華民國九十四年三月八日第一審判決
（起訴案號：臺灣臺南地方法院檢察署九十三年度偵字第一一四
七九號），提起上訴，本院判決如下：
    主  文
上訴駁回。
    理  由
一、公訴意旨略以：被告甲○○於民國（下同）九十三年六月十
    一日上午九時三十分許，騎乘車牌號碼ＮＤＷ─一五九號重
    機車，後車座並以紙箱載運鳳梨及檸檬等水果，沿台南市○
    ○路由東往西方向行駛，途經台南市○○路三四三號前，本
    應注意車前狀況及兩車併行之間隔，並隨時採取必要之安全
    措施，以避免發生危險，而依當時情況，並無不能注意之情
    形，竟疏未注意，不慎與同向行駛在右，由乙○○所騎乘之
    車牌號碼ＶＫＱ─六○一號輕機車發生碰撞，致乙○○人車
    倒地，受有「左側脛骨骨折」之傷害，詎被告甲○○肇事後
    非但未下車察看乙○○之傷勢，反而騎車逃逸，嗣經乙○○
    記下肇事車輛及駕駛人特徵後，始循線查知上情。因認被告
    甲○○涉有刑法第一百八十五條之四之駕車肇事逃逸及第二
    百八十四條第一項前段之過失傷害罪嫌。
二、按犯罪事實應依證據認定之，無證據不得認定犯罪事實；不
    能證明被告犯罪者，應諭知無罪之判決；刑事訴訟法第一百
    五十四條第二項、第三百零一條第一項前段分別定有明文。
    又所謂認定犯罪事實之證據，係指足以認定被告確有犯罪行
    為之積極證據而言，如未發現相當證據，或證據不足以證明
    ，自不能以推測或擬制之方法，以為裁判基礎。且刑事訴訟
    上證明之資料，無論其為直接證據或間接證據，均須達於通
    常一般人均不致於有所懷疑，而得確信其為真實之程度，始
    得據為有罪之認定，若其關於被告是否犯罪之證明未能達此
    程度，而有合理性懷疑之存在，致使法院無從形成有罪之確
    信，根據「罪證有疑，利於被告」之證據法則，即不得遽為
    不利被告之認定，其以情況證據（即間接證據）斷罪時，尤
    須基於該證據在直接關係上所可證明之他項情況事實，本乎
    推理作用足以確證被告有罪，方為合法，不得徒憑主觀上之
    推想，將一般經驗上有利被告之其他合理情況逕予排除（最
    高法院七十六年台上字第四九八六號、三十二年度上字六七
    號判例意旨參照）。再者，告訴人之告訴，係以使被告受有
    罪之判決為其終極之目的，因之，告訴人所指述者，是否與
    事實相符，仍應調查其他證據以資審認，換言之，即必須藉
    由補強證據之存在，以增強或擔保告訴人（刑事訴訟程序上
    資格屬於證人地位）陳述之證明力，該證人（告訴人）之證
    述，始適合作為認定犯罪事實之基礎（最高法院五十二年台
    上字第一三○○號判例意旨參照）。本件公訴意旨認被告甲
    ○○涉犯刑法第一百八十五條之四之駕車肇事逃逸及第二百
    八十四條第一項前段之過失傷害罪嫌，無非係以證人即告訴
    人乙○○之指訴、道路交通事故現場圖、道路交通事故調查
    報告表(一)(二)、告訴人乙○○之診斷證明書等，為其論述依據
    。
三、訊據被告甲○○固坦承有於上揭時、地，騎乘車牌號碼ＮＤ
    Ｗ─一五九號「川崎」廠牌重機車（即俗稱之「武車」），
    後車座並以紙箱載運水果，沿台南市○○路由東向西方向騎
    駛，並有行經台南市○○路三四三號前等情不諱，惟堅決否
    認上揭犯行，辯稱：伊有騎車經過，但沒有撞到告訴人乙○
    ○等語。
四、經查：
  (一)告訴人乙○○於上揭時間，騎乘車牌號碼ＶＫＱ─六○一號
    輕機車，沿台南市○○路由東向西方向行駛，行經台南市○
    ○路三四三號前時，因發生交通事故致人車倒地，受有「左
    側脛骨骨折」等傷害之事實，固據證人即告訴人乙○○於警
    、偵訊、原審及本院審理時證述在卷，並經證人即員警賴蒼
    德於原審審理時證述屬實，且有道路交通事故現場圖、道路
    交通事故調查報告表(一)、(二)、及道路交通事故照片十八張等
    附於警卷可稽（見警卷第十七頁至第二九頁）。而告訴人乙
    ○○確係因交通事故，致受有如前述之傷害，有奇美醫學中
    心診斷證明書一紙在卷可證（見警卷第六頁）。是此部分之
    事實，堪信為真實。
  (二)證人即告訴人乙○○於九十三年六月十五日警訊時證述：於
    九十三年六月十一日上午九時三十分許，伊騎乘機車沿小東
    路東向西行駛，走機慢車優先道，至事故地點時，有一部同
    向在伊車「右後側」直行駛來之重機車類似載貨用川崎機車
    ，那部重機車要超越伊車，伊「向右看」那個駕駛人及機車
    一眼，然後就倒地，不知因何而肇事。該重機車載有三箱水
    果（橫放），那三箱水果伊記得是鳳梨、檸檬、還有一種綠
    色水果，當時伊車速約十公里。肇事後由路人將車輛移至路
    邊，對方車輛肇事後即逃逸離開現場，「對方當時有停車回
    頭看一下」隨即駕車離去，而伊機車左側照後鏡破損、左側
    車身擦損、右側照後鏡擦損，「不要提出傷害告訴」等語（
    見警卷第一頁）；繼於九十三年八月二十九日警訊時證陳：
    伊確定就是被告撞到伊，現在都還清晰記得撞到伊的那個肇
    事人。因為伊認得他逃逸當時的身材、膚色、安全帽型式、
    所騎的這部機車很特殊（俗稱武車）及他當時後載之水果種
    類為鳳梨、檸檬、小桔子，在醫院時伊就已經向交通隊警員
    說他的身材特徵了，不可能出錯，且與現在被告的安全帽型
    式及顏色相同。當時有二個年青人先把伊扶起來，後來就騎
    機車去追肇事人，後來也不知道有沒有追到，反正就沒再回
    到現場，所以沒辦法幫伊作證。他載的那三箱水果不是用疊
    放的，是橫排的，伊要對甲○○提出過失傷害之告訴等語（
    見警卷第二頁背面至第三頁）；並於九十三年九月三十日偵
    查時證陳：當時被告騎在伊大約旁邊的位置，被告的車後座
    有用紙箱載水果，很大箱，「伊在右邊，被告騎在伊左邊」
    ，「可能是被告要超車時，被告的紙箱碰到伊左手邊把手」
    ，伊車不穩所以摔倒。伊確定是被告撞到伊，因為一路上都
    與被告騎在附近，二個人車速都不快，伊一直有注意到被告
    ，因為被告年紀很大了，還載那麼大箱的東西，引起伊的好
    奇心。「當時路上有很多車」，被告撞到伊，待伊爬起來，
    被告已經騎走了。伊沒有證人證明是被告甲○○撞伊，但是
    伊向警察描述被告的特徵都相符等語（見發查卷第七頁、第
    八頁）。且於九十三年十月二十二日偵查時證稱：被告當時
    騎機車載水果行駛在伊旁邊，伊跟他一起行駛了一段距離，
    中間還停了三個紅燈，停紅燈時伊還特別轉頭看被告，因為
    當時覺得他年紀很大還能載這麼多水果很了不起。伊沒有記
    肇事機車的車牌。「而對方撞到伊後有無回頭看，伊沒有什
    麼印象」等語（見發查卷第十七頁）。復於原審審理時結證
    稱：當時伊騎的很慢，不知道車速是多少，事故前被告有時
    騎在伊前面，有時在後面，距離都不遠，因被告載運水果也
    是騎不快，「當時之車流很大」，但伊騎機車也沒注意到底
    有多少車，「被告是騎在靠近人行道，伊騎在外面」，即「
    被告是騎在伊左側」，同向往台南市方向，而事故發生時，
    「伊機車是倒向左邊」，又因停紅燈時，伊好奇有看被告機
    車，被告是載運鳳梨、檸檬等水果，鳳梨是整箱的，檸檬是
    放在另外一箱的上面，用袋子裝的蠻多的，而桔子比較少，
    因為是綠綠的好像是桔子，是載運三箱水果，所以才確定是
    被告撞到伊，並於伊「倒地抬頭看被告時，有看到被告有回
    頭看一下」等語，後證述：至於對方是左方或右方來撞伊，
    有比給警察看，但是左右伊自己也分不清楚等語（見原審卷
    第五三頁至第五六頁）。又證人即員警賴蒼德於原審審理時
    到庭結證稱：本件車禍事故係伊承辦處理的，於九十三年六
    月十一日上午約九時四十五分許伊到達現場時，傷者已送醫
    ，現場有明顯新鮮刮地痕，後來伊就到醫院詢問被害人，被
    害人說肇事車輛是類似「川崎」的重機車，行李架加長，後
    載三箱水果（橫放），一箱是鳳梨、一箱是檸檬、另一箱不
    知道，衣著是深色、黑色安全帽，伊有去調附近的監視器，
    並沒有發現可疑的人，且去現場附近訪談結果，都是被害人
    倒地後才看到，並沒有證人剛好目擊車禍的情形，故又再去
    問被害人，被害人說如果再看到的話就會認得，而上開被害
    人的陳述，伊並無作成筆錄或紀錄，後來就派員在該時段、
    該地點等候是否有類似特徵的車輛，有找到被告，當時被告
    是載著水果，伊等有詢問被告車禍發生當天有無行經該路段
    及載運水果，被告說有，所以才請被告前往警局說明製作筆
    錄，又被害人說對方可能要從右邊超她的車，而發生車禍的
    ，並說對方超她車之前，有回頭看她，且於她倒地後對方有
    回頭看一眼等語（見原審卷第四九頁、第五十頁）。是本件
    所應審究者，係被告於九十三年六月十一日上午，騎乘機車
    沿台南市○○路機慢車優先道由東向西行駛，行經台南市○
    ○路三四三號前時，有無與告訴人所騎乘之機車發生擦撞，
    致生本件車禍事故？按：
  (1)告訴人乙○○已於九十三年六月十五日警訊時初供證稱「不
    知因何而肇事」；直至九十三年九月三十日偵查時始改口指
    訴「可能是被告要超車時，被告的紙箱碰到伊左手邊把手，
    伊車不穩所以摔倒」。是告訴人既能清楚記憶肇事人及肇事
    車輛之特徵，則對於本件車禍事故如何發生，即是否係因「
    被告機車超車時，被告機車後載之紙箱擦撞告訴人機車左把
    手，致告訴人機車因而失控倒地」，如此明顯並得清楚記憶
    之事，何以於第一次警訊時陳稱「不知因何而肇事」，而直
    至第二次警訊、偵查時始指稱可能是被告超車時後載之紙箱
    擦撞告訴人機車左把手因而肇事？從而，告訴人係因「不明
    原因」致機車失控而人車倒地、或係因「被告機車超車時，
    後載之紙箱擦撞告訴人機車手把」而人車倒地，尚非無疑。
  (2)檢視告訴人所騎乘車牌號碼ＶＫＱ─六○一號輕機車之車損
    情形，係「左側車身及左後視鏡擦損」，有卷附之告訴人機
    車車損照片六張在卷可按，足見告訴人機車係向左側傾倒，
    致機車左側車身及左後視鏡著地滑行而受有刮損。復依當時
    被告及告訴人機車之行駛速度均慢，並告訴人乙○○陳稱「
    那部重機車要超越伊車，伊看那個駕駛人及機車一眼，然後
    伊就倒地」云云，即告訴人機車遭擦撞後隨即失控倒地，則
    依「物理作用力」原理，告訴人機車應係『右把手』與他機
    車發生擦撞，致機車失控而『向左側』傾倒，造成「左側車
    身及左後視鏡擦刮損」，較合常情。觀之告訴人機車右把手
    ，並無遺有任何擦撞之痕跡，至「右側照後鏡」雖有鏡面翻
    向前方（正常情形應係鏡面向後）之情形，惟據告訴人所述
    本件係遭被告機車自後超車時擦撞所致，苟如係擦撞到「右
    側照後鏡」，則依運動力學原理，事故後「右側照後鏡」應
    係鏡面朝右側，而非整個翻轉向前方，是該「右側照後鏡」
    可能因倒地後牽動時所造成、或事故發生前即為上開情形，
    並非本件車禍事故所造成，且亦無任何證據足以證明被告機
    車或後載之紙箱有與告訴人機車右把手擦撞，而致生本件車
    禍事故。準此，告訴人機車是否係因與被告機車或後載紙箱
    擦撞，因而發生本件車禍事故，並非無疑。即本件尚存有「
    可能告訴人因不明原因，自行失控，致人車倒地」及「可能
    係與他車輛發生擦撞，致失控倒地」等合理性懷疑之存在。
  (3)經核證人即告訴人乙○○、與證人即員警賴蒼德上開證詞，
    僅得確認告訴人乙○○於事故發生後，有向承辦員警陳述肇
    事人及肇事車輛之特徵。惟據告訴人陳稱：本件並無任何證
    人可以證明是被告撞伊的等語，證人即員警賴蒼德於原審審
    理時亦證稱：伊有去調附近的監視器，並沒有發現可疑的人
    ，且去現場附近訪談結果，都是被害人倒地後才看到，並沒
    有證人剛好目擊車禍的情形等語，且有台南市警察局交通隊
    查訪經過及查訪紀錄表一份在卷可參。是告訴人乙○○所陳
    述上開肇事人及肇事車輛之特徵，是否確為與告訴人乙○○
    機車發生擦撞之人，亦非無疑。質言之，本件除告訴人乙○
    ○之指述外，並無其他任何證據足以證明係被告機車或後載
    之紙箱與告訴人所騎之機車發生擦撞，致生本件車禍事故。
  (4)參以告訴人乙○○對於事故發生時，與被告機車之相對位置
    ，於警訊時係稱「被告機車在伊右後側」，而於偵查時則稱
    ：「伊在右邊，被告騎在伊左邊」、「可能是被告要超車時
    ，被告的紙箱碰到伊「左手邊把手」」，復於原審審理證稱
    ：「被告是騎在靠近人行道，伊騎在外面，即被告是騎在伊
    左側」、「至於對方是左方或右方來撞伊，有比給警察看，
    但是左右伊自己也分不清楚」。即告訴人乙○○對於事故發
    生時，被告機車係騎駛在其「右側或左側」，前後陳述不一
    ；並依上揭「物理作用力」原理，告訴人機車應係右把手與
    他機車發生擦撞，致機車失控而向左側傾倒，造成「左側車
    身及左後視鏡刮損」，是如告訴人於偵查時所述「伊在右邊
    ，被告騎在伊左邊」，則被告機車在告訴人機車之左側，焉
    能擦撞到告訴人機車之「右手把」？且告訴人於偵查及原審
    審理時證稱：當時車流量有一定程度等語，是亦可能於告訴
    人機車之「右手把」遭其他車輛擦撞時，適被告機車由告訴
    人機車之「左側」行經該處，告訴人因而誤認係被告機車或
    後載紙箱擦撞其機車？又告訴人對於肇事後對方逃逸時，於
    警訊時稱「對方當時有停車，回頭看一下」，而於偵查時則
    稱「對方撞到伊後有無回頭看，伊沒有什麼印象」，復於原
    審審理時證稱「伊倒地抬頭看被告時，有看到被告有回頭看
    一下」。是告訴人對於肇事後，就肇事人有無「停車」、「
    回頭看」乙節，前後指訴亦屬不一，相互矛盾。準此，尚難
    僅據告訴人片面且前後相互矛盾之指訴，遽為被告不利之認
    定。
  (5)據上而論，本件並無積極證據足以認定被告機車或後載紙箱
    有擦撞告訴人機車、或係因被告之過失行為，始造成告訴人
    機車失控因而倒地之情事。是尚難僅據告訴人片面之指訴，
    暨被告確於上揭時間騎乘機車行經事故地點，即遽認被告機
    車或後載之紙箱有與告訴人機車發生擦撞，致生本件車禍事
    故。是被告辯稱：告訴人於九十三年六月十四日指認口卡片
    時稱「疑似這個人擦撞我的車」，並於同月十五日警訊時稱
    「不知因何而肇事」、「不要提出告訴」，到事過二個多月
    之九十三年八月二十九日警訊時稱「我確定就是他（指被告
    ）」、「我要對甲○○提出過失傷害之告訴」，其最主要之
    心理因素應該是既然有警方協助找到可能的肇事者，還可請
    求賠償，況且印象中有這一個人，有此機會為何要放過，遂
    由可能，變成確定應該是他云云，自難憑採。
  (四)告訴人乙○○雖於上揭時間，騎乘車牌號碼ＶＫＱ─六○一
    號輕機車，沿台南市○○路由東向西方向行駛，行經台南市
    ○○路三四三號前時，因發生交通事故致人車倒地，受有「
    左側脛骨骨折」等傷害，已如前述。惟按刑法第一百八十五
    條之四之駕車肇事逃逸罪，以處罰肇事後逃逸之駕駛人為目
    的，俾促使駕駛人於肇事後能對被害人即時救護，以減少死
    傷（參見最高法院八十八年度台上字第七三九六號、八十九
    年度台上字第七六二二號判決）。惟據上所述，本件並無任
    何證據可資證明係被告騎乘機車與告訴人機車發生擦撞，致
    告訴人受有如上之傷害，即並無證據證明本件係被告肇事致
    人死傷，是與刑法第一百八十五條之四之駕車肇事逃逸之構
    成要件尚屬有間，不能成立。
五、綜上所述，被告雖確有於上揭時間，騎乘車牌號碼ＮＤＷ─
    一五九號重機車，後車座並以紙箱載運水果，沿台南市○○
    路由東向西方向騎駛，並有行經台南市○○路三四三號前，
    惟並無任何證據證明本件係因被告機車或後載之紙箱與告訴
    人機車發生擦撞，而致生本件車禍事故，被告即非肇事人，
    自難以刑法第一百八十五條之四之駕車肇事逃逸罪相繩。此
    外，復查無其他積極證據足以證明被告有何公訴人所指之過
    失傷害及駕車肇事逃逸犯行，原審不能證明被告犯罪，依法
    諭知被告無罪之判決，本院經核原判決認事用法，尚無不合
    。檢察官上訴意旨認告訴人已六四歲高齡，對於左右之概念
    不甚清楚，且警方據被害人之陳述找到被告顯見告訴人指訴
    非虛，告訴人雖曾表示不要告訴，嗣則表示要對被告提出告
    訴，係因無法達成和解或告訴期間即將屆滿，為保障權益始
    提出告訴，乃屢見不鮮之事云云，指摘原判決不當，為無理
    由，應予駁回。
據上論結，應依刑事訴訟法第三百六十八條，判決如主文。
本案經檢察官曾銘芳到庭執行職務。
中　　華　　民　　國　　94　　年　　7 　　月　　27　　日
                  刑事第二庭    審判長法　官  葉居正
                                      法　官  李文福
                                      法　官　莊俊華
以上正本證明與原本無異。
如不服本判決，應於收受本判決後十日內向本院提出上訴書狀。
其未敘述上訴理由者並得於提起上訴後十日內向本院補提理由書
狀（均須按他造當事人之人數附繕本）「切勿逕送上級法院」。
　　　　　　　　　　　　　　　　　　　書記官  廖明娟
中　　華　　民　　國　　94　　年　　7 　　月　　28　　日
